臺灣高等法院臺南分院民事判決
111年度金上字第5號
上  訴  人  
即  原  告  陳瑞美  
訴訟代理人  茆臺雲律師
            張佩珍律師
            岳世晟律師
            周聖錡律師
上  訴  人  
即  被  告  董惠娟  
訴訟代理人  蘇若龍律師
被上訴人    嚴葉秀末
訴訟代理人  徐建光律師
上列當事人間請求侵權行為損害賠償事件，兩造對於中華民國11
0年11月18日臺灣臺南地方法院109年度訴字第1833號第一審判決
，各自提起上訴，本院於111年11月22日言詞辯論終結，判決如
下：
    主  文
原判決關於命上訴人董惠娟連帶給付及該假執行之宣告，暨該訴
訟費用負擔部分均廢棄。
上開廢棄部分，上訴人陳瑞美在第一審之訴及假執行之聲請均駁
回。
上訴人陳瑞美之上訴駁回。
廢棄部分第一、二審及駁回上訴第二審訴訟費用，均由上訴人陳
瑞美負擔。
    事實及理由
一、上訴人即原告陳瑞美（下稱陳瑞美）主張：
  ㈠被上訴人嚴葉秀末(下稱嚴葉秀末)原為陳瑞美所經營精品服
    飾業之客人，嚴葉秀末自民國106年5月份起，不斷地向陳瑞
    美介紹推銷原審共同被告高耀國及其配偶馮淑茹所經營SMAR
    T理財公司團隊(下稱SMART集團)的「SMART定息代理制度」
    ，佯稱SMART理財公司係經政府合法立案，一年期利息為6%
    ，二年期利息年利8%，以及客戶踴躍參加已達數億元業績等
    說詞，誘使陳瑞美加入。陳瑞美信以為真，於106年12月27
    日由嚴葉秀末帶領至SMART集團，陳瑞美將新台幣（下同）1
    20萬元交予嚴葉秀末，嚴葉秀末再將之交給SMART集團櫃枱
    人員，辦理二年期定息存款，而辦妥定息存款後，嚴葉秀末
    僅交付予陳瑞美二紙本票（一紙為發票人高耀國、票面金額
    9萬6,000元、到期日為108年1月27日；另一紙為發票人高耀
    國、票面金額129萬6000元、到期日為109年2月27日，以下
    簡稱系爭二紙本票），其中120萬元為存款之本金，19萬200
    0元為二年期之優惠定息，陳瑞美則完全不認識發票人高耀
    國。詎嚴葉秀末於107年11月19日以通訊軟體LINE告知陳瑞
    美稱發票人高耀國因違反銀行法案件被收押，系爭二紙本票
    亦無法兌現。
　㈡高耀國與馮淑茹經營SMART團隊，雇用會計、講師等工作人員
    ，違法向多數人或不特定人吸收資金收受存款，上訴人即被
    告董惠娟(下稱董惠娟)係SMART集團臺南區負責人，嚴葉秀
    末係SMART團隊一員，嚴葉秀末以不實話術詐騙陳瑞美交付1
    20萬元現金，故認嚴葉秀末、董惠娟與高耀國、馮淑茹詐欺
    、違反銀行法，違法吸收存款等不法行為，致陳瑞美財產受
    損，即屬違反保護他人之法律，致生損害於他人之侵權行為
    ，其四人應負連帶損害賠償責任。因此依民法第184條第2項
    、第185條第1項之規定，請求高耀國、馮淑茹、董惠娟、嚴
    葉秀末應連帶賠償陳瑞美120萬元及法定遲延利息。(原審就
    陳瑞美對高耀國、馮淑茹、董惠娟連帶給付120萬元及法定
    遲延利息定之請求，為陳瑞美勝訴判決，而駁回對嚴葉秀末
    及逾此金額之請求。陳瑞美就其敗訴中對嚴葉秀末120萬元
    本息為上訴、董惠娟就敗訴部分提起上訴。高耀國、馮淑茹
    未上訴。是本院應審酌者僅陳瑞美、董惠娟上訴部分)
　㈢聲明：
　　⒈上訴聲明：⑴原判決關於駁回陳瑞美後開第二項之訴部分廢
      棄。⑵上開廢棄部分，嚴葉秀末應與高耀國、馮淑茹、董
      惠娟連帶給付陳瑞美120萬元，及自起訴狀繕本送達之翌
      日( 即109 年11月17日)起至清償日止，按週年利率百分
      之5 計算之利息。
    ⒉ 答辯聲明：董惠娟之上訴駁回。
二、被上訴人抗辯：
　㈠董惠娟部分：
　  董惠娟未在SMART集團擔任職務，非SMART集團之臺南區負責
    人，僅因認識高耀國，得知其投資理財能力甚佳、信用良好
    ，故而與親友分享自己經驗，親友有興趣及願意借款予高耀
    國時，始透過董惠娟與高耀國接觸，董惠娟乃係向親友分享
    借款予高耀國之經驗。董惠娟及其親友已借出予高耀國而尚
    未收回之款項尚有數千萬元，董惠娟等人也已向高耀國聲請
    核發支付命令，董惠娟本身亦是受害人，並無違反銀行法第
    29條第1項、第29條之1之主觀犯意，自無違反銀行法可言。
    且陳瑞美係透過嚴葉秀末借款給高耀國，董惠娟並不認識陳
    瑞美，亦不曾經接觸陳瑞美，更未收受陳瑞美之借款，遑論
    直接或透過嚴葉秀末對陳瑞美施以詐術，加以董惠娟不曾由
    陳瑞美處取得金錢或利益，更非高耀國開立票據擔保還款之
    共同發票人或背書人，董惠娟自非借款人或施以詐術之侵權
    行為人，自不負連帶賠償責任等語。並聲明：⒈原判決命董
    惠娟給付部分廢棄。⒉上開廢棄部分，陳瑞美於第一審之訴
    及假執行之聲請均駁回。
　㈡嚴葉秀末部分：
　  陳瑞美係從事服飾買賣，嚴葉秀末為其客人之一，陳瑞美本
    欲向嚴葉秀末推銷投資，經嚴葉秀末回稱已將錢借予高耀國
    收取利息無法再投資後，陳瑞美主動詢問，嚴葉秀末始將自
    己借予高耀國收取利息之資訊分享陳瑞美後，陳瑞美主動向
    嚴葉秀末表示，伊也要借款予高耀國賺取利息。適嚴葉秀末
    於106年5月31日借款予高耀國200萬元，陳瑞美表示欲借款
    予高耀國，嚴葉秀末遂將陳瑞美交付之30萬元連同自己之20
    0萬元，合計本金230萬元借款予高耀國。嗣嚴葉秀末於106
    年6月27日借款予高耀國220萬元，陳瑞美亦表示要借款30萬
    元予高耀國，嚴葉秀末遂將陳瑞美交付之30萬元連同自己之
    220萬元，合計本金250萬元借款予高耀國；因陳瑞美上開二
    次借款之本金係交付予嚴葉秀末後，嚴葉秀末連同自己之本
    金一起交付予高耀國，嚴葉秀末遂簽發二張32萬4000元之本
    票交陳瑞美持有為擔保。嗣陳瑞美於106年12月間自行將本
    件120萬元借款予高耀國，嚴葉秀末並不知悉，亦未經手，
    嗣因嚴葉秀末向高耀國收取自己借款予高耀國之本票時，經
    高耀國告知：陳瑞美有借予其120萬元，因陳瑞美與嚴葉秀
    末住處相近，遂請嚴葉秀末順便將其開給陳瑞美之本票交付
    陳瑞美。本件因嚴葉秀末既不知悉陳瑞美借款予高耀國120
    萬元，亦未經手該120萬元。嚴葉秀末並未因陳瑞美將系爭1
    20萬元交予SMART集團辦理二年期定息存款而收取任何傭金
    ，嚴葉秀末亦為被害人。陳瑞美於臺南地檢署對嚴葉秀末提
    出違反銀行法之告訴，業經檢察官以110年度偵字第7400號
    為不起訴處分，陳瑞美不服提出再議，亦經臺灣高等檢察署
    臺南檢察分署以110年度上聲議字第812號處分書駁回確定，
    嚴葉秀末確未違反銀行法，陳瑞美之請求應無理由。並聲明
    ：陳瑞美之上訴駁回。
三、兩造不爭執事實：
　㈠依臺灣臺中地方法院109年度金重訴字第2275號等高耀國等違
    反銀行法之起訴相關事實：高耀國與其妻馮淑茹自94年間起
    ，共同成立SMART團隊(未設立任何公司登記)，並僱請曾沛
    淳(原名曾珮琪)擔任SMART團隊之會計，負責統計SMART團隊
    旗下業務人員招攬之借款金額及傭金(即介紹費)、獎金發放
    等記帳事宜，另由馮淑茹、劉玉菁、江松遠、謝秋珍、簡美
    玲、黃美鳳、林富美、周惠貞、董惠娟、鄭肅妮、郭錦雀等
    11人為SMART團隊業務組組長，負責聯繫、服務所招攬之下
    線成員。蔡湘旻則係SMART團隊講師，以操作外匯保證金名
    義，共同對外向不特定之民眾進行招攬而收受款項，高耀國
    並設計不同之投資方案，保證民眾於投資期滿後除可領回本
    金外，並可以獲取高額之利息，再由上述SMART團隊人員對
    外向不特定民眾招攬，而高耀國於收受民眾之投資款後，將
    部分資金匯至外匯保證金交易平台進行交易，剩餘資金則用
    來給付投資人本息，且為規避與投資人簽訂投資合約，除要
    求投資人對外宣稱其等款項往來係金錢借貸外，並由SMART
    團隊開立支票或本票，交由上述人員轉交投資人作為投資款
    項之擔保，嗣投資期滿，由投資人持票據兌現或向高耀國夫
    妻換取現金之情。(臺灣臺中地方檢察署106年度偵字第1862
    3等號起訴書，下稱台中地檢偵案)
  ㈡SMART團隊的「SMART 定息代理制度」，係一年期或二年期，
    當年度以高耀國制定利息（每年變動）計算，陳瑞美當年度
    投入金額為8%，一年期間以13個月計算，本金120萬元，一
    年利息計算為9萬6000元。
　　⒈高耀國於本票發票日106年12月27日，簽發利息金額9萬600
      0元之本票予陳瑞美，到期日為13個月（於108年1月27日
      到期）。
    ⒉高耀國於本票發票日106年12月27日，另簽發本金金額120
      萬元加計利息9萬6000元，共129萬6000元之本票予陳瑞美
      ，到期日為13個月（於109年2月27日到期）。
  ㈢陳瑞美在106年12月27日前提領現款70萬元，加上其個人信用
    貸款50萬元，陳瑞美將現金120萬元交予SMART理財公司辦理
    二年期定息存款，於辦妥定息存款後，嚴葉秀末交付予陳瑞
    美系爭二紙本票，詳如附表所示(原審卷一第157頁)嗣嚴葉
    秀末於107年11月19日以通訊軟體LINE告知陳瑞美稱發票人
    高耀國因違反銀行法案件被收押，致系爭二紙本票無法兌現
    。
  ㈣陳瑞美以上開系爭二紙本票未獲兌現，向臺灣臺中地方法院
    聲請支付命令，經該院於108 年5 月10日核發108 年度司促
    字第11890號支付命令(下稱系爭支付命令)，對高耀國取得1
    39萬2000元之債權，並於同年6月20日核發確定證明書在案(
    原審卷一第151-161頁)。
  ㈤陳瑞美持系爭支付命令暨確定證明書為執行名義，向臺灣臺
    中地方法院聲請就高耀國所有財產進行強制執行，嗣併入該
    院108年度司執字第16985號、第39344號執行案件中為強制
    執行程序(原審卷一第213-216頁)。
  ㈥陳瑞美告發嚴葉秀末、訴外人嚴江山等人涉犯違反銀行法等
    案件，經臺灣臺南地方檢察署(下稱臺南地檢署)檢察官於11
    0 年4 月8 日以110 年度偵字第7400號作成不起訴處分書，
    嗣經臺灣高等檢察署臺南檢察分署(下臺南高分檢)於110年5
    月5日以110年度上聲議字第812號駁回再議處分書確定在案(
    原審卷二第49-75頁)。
四、兩造爭執事項：
    陳瑞美依民法第184條第2項、第185條第1項之侵權行為法律
    關係，請求董惠娟、嚴葉秀末應與高耀國、馮淑茹連帶賠償
    120萬元本息，有無理由？　　
五、本院之判斷：
　㈠按違反保護他人之法律，致生損害於他人者，負賠償責任。
    但能證明其行為無過失者，不在此限，民法第184條第2項定
    有明文。又按除法律另有規定者外，非銀行不得經營收受存
    款。以借款、收受投資、使加入為股東或其他名義，向多數
    人或不特定之人收受款項或吸收資金，而約定或給付與本金
    顯不相當之紅利、利息、股息或其他報酬者，以收受存款論
    ，銀行法第29條第1項、第29條之1定有明文。上開規定，旨
    在保障存款人及投資大眾之權益，並有效維護經濟金融秩序
    ，自屬民法第184條第2項所定保護他人之法律。準此，行為
    人如以前揭方法向不特定之多數人收受款項或吸收資金，且
    非銀行未經許可經營前揭業務者，即與前開規定之構成要件
    相當。是以倘違反銀行法上開規定，非法吸收存款者，即屬
    違反保護他人之法律，而為民法第184條第2項所定之侵權行
    為，最高法院109年度台上字第3334號、110年度台上字第32
    35號判決參照）。又民法第185條第1項所謂之數人共同不法
    侵害他人之權利，係指各行為人均曾實施加害行為，且各具
    備侵權行為之要件而發生同一事故者而言，是以各加害人之
    加害行為均須為不法，且均須有故意或過失，並與事故所生
    損害具有相當因果關係者始足當之；第2項所稱之幫助人，
    係指幫助他人使其容易遂行侵權行為之人，其主觀上須有故
    意或過失，客觀上對於結果須有相當因果關係，始須連帶負
    損害賠償責任。惟相當因果關係乃由「條件關係」及「相當
    性」所構成，必先肯定「條件關係」後，再判斷該條件之「
    相當性」，始得謂有相當因果關係，該「相當性」之審認，
    必以行為人之行為所造成之客觀存在事實，為觀察之基礎，
    並就此客觀存在事實，依吾人智識經驗判斷，通常均有發生
    同樣損害結果之可能者，始足稱之；若侵權之行為與損害之
    發生間，僅止於「條件關係」或「事實上因果關係」，而不
    具「相當性」者，仍難謂該行為有「責任成立之相當因果關
    係」，或為被害人所生損害之共同原因(最高法院101年度台
    上字第443號民事判決參照)
　㈡陳瑞美固主張：嚴葉秀末自106年5月份起，向陳瑞美佯稱高
    耀國經營之SMART團隊，提供「SMART定息代理制度」投資方
    案，投資期滿(1至3年期)，除保證可領回投資之100%本金外
    ，尚可領回與7%至8%不等利息等語，致陳瑞美信以為真，而
    於106年12月27日交付120萬元予嚴葉秀末轉交予高耀國收受
    。嗣於108年1月27日投資方案到期後，高耀國未將上開本金
    及約定利息歸還陳瑞美。嚴葉秀末有違反銀行法第29條、第
    29條第1項規定，而涉有同法第125條第1項之罪嫌及刑法第3
    39條第1項之詐欺取財，自有侵權行為云云。而嚴葉秀末固
    不否認曾向陳瑞美介紹「定息代理制度」賺取利息等情，但
    否認有何詐欺及違反銀行法之犯行，並抗辯：伊自己也有借
    錢給高耀國去投資，本金都沒有領回，也是被害人；陳瑞美
    於106年5月、6月27日分別拿30萬元給伊，伊連同自己的200
    萬元，220萬元，合計本金分別為230萬元、250萬元借款予
    高耀國。這二筆高耀國有付一次利息，但沒有付第二期利息
    ，因為這二筆錢是我經手的，我開二張32萬4000元之本票交
    陳瑞美持有為擔保，就用68萬元跟陳瑞美和解；系爭120萬
    元，係陳瑞美於106年12月間自行將本件120萬元借款予高耀
    國，伊並不知悉，亦未經手，嗣因嚴葉秀末向高耀國收取自
    己借款予高耀國之本票時，經高耀國告知：陳瑞美有借予其
    120萬元，因陳瑞美與嚴葉秀末住處相近，遂請嚴葉秀末順
    便將其開給陳瑞美之本票交付陳瑞美我才知道此事等語 。
    經查：
  ⒈陳瑞美偵查中自承：有與嚴葉秀末合夥投資二次共計60萬元
    ，並由嚴葉秀末本人開立本票擔保，該次賺取之利息約4%左
    右，此部份已跟嚴葉秀末和解等語，核與嚴葉秀末所辯情節
    大致相符，顯見於本案投資120萬元前已有相當經驗，應就
    投資SMART團隊之模式、風險狀況及每月可獲取之利潤，自
    行評估投資風險後，始同意投資。再者，陳瑞美於109年6月
    5日在臺南市政府警察局永康分局接受警員詢問時，就警員
    【問（陳瑞美）：嚴葉秀末如何涉嫌銀行法案？請詳述。（
    陳瑞美）答：因為嚴葉秀末跟我說她在SMART理財公司有在
    做存款的事，並說現在金錢放在銀行利率不好，詢問我手頭
    有無多餘的錢可以存在她們那邊，因為她們的利率比較高之
    類的，本來我並不想把錢交給她，但她一而再、再而三來說
    服我，所以我後來心動了，並於106年12月27日提領現金120
    萬元至臺南市○○區○○路她經營的公司内（詳細地址不清楚）
    交付給嚴葉秀末後，她有開本票2張（本票編號：TH0000000
    、TH0000000)給我。問：你為何將上開現金交由嚴葉秀末存
    款？存款方式及獲取孽息為何？答：因為嚴葉秀末跟我說把
    錢放在她經營的公司利率比較好。她跟我說我存入的120萬
    元放1年期就是13個月，等108年1月27日到期我可以先領出
    利息9萬6000元，由於我是放2年期26個月，所以等109年2月
    27日到期我可以連本金加利息再領出129萬6000元，就是本
    票所載日期及金額。利率約百分之七左右。】（臺南地檢署
    110年度偵字第7400號等違反銀行法等案件，永康分局109年
    6月5日陳瑞美調查筆錄參照）。準此以觀，可見陳瑞美於本
    案投資120萬元前，應已就投資SMART團隊之模式、風險狀況
    及每月可獲取之利潤，自行評估投資風險後，始同意投資，
    難認嚴葉秀末對陳瑞美有何施詐致陳瑞美因而陷於錯誤情事
    ，是嚴葉秀末所為，與刑法第339條第1項詐欺罪之構成要件
    不符，嚴葉秀末自不成立詐欺罪，陳瑞美更未舉證證明，董
    惠娟、高耀國，馮淑茹有共同詐欺取財。是陳瑞美以此為由
    ，依民法第184條第2項(按依陳瑞美此部分主張之侵權行為
    事實，應屬民法第184條第1項前段所定侵權行為類型，但縱
    依該條項為請求，亦屬無據，附此說明)規定，請求嚴葉秀
    末、董惠娟負連帶賠償責任，自無可採。
  ⒉又按銀行法第29條規定：「非銀行不得經營收受存款、受託
    經理信託資金、公眾財產或辦理國内外匯兌業務。」，即須
    以有長期持續之牟利行為以經營收受存款業務，始該當其罪
    。然嚴葉秀末於高耀國所主導之SMART團隊，所擔任分工角
    色為何，觀諸陳瑞美及高耀國、馮淑茹及董惠娟於臺南地檢
    署之供述情節，及陳瑞美於原審所提出之LINE對話擷圖(見
    原審卷一第55-83頁)，僅可認嚴葉秀末係依循「定息代理制
    度」之獲利模式，為賺取高耀國所允諾獲利之目的，介紹陳
    瑞美參與投資方案而已，尚無證據以認定嚴葉秀末對於高耀
    國經營之SMART團隊之收受存款之業務如何規劃設計、管理
    、擴大規模及如何運用收受之存款等重要項目，具有相當程
    度之參與決策權，自難認嚴葉秀末與高耀國、馮淑茹就違反
    銀行法之犯行有犯意聯絡或行為分擔，嚴葉秀末亦非屬於得
    實際參與管理決策運作之幹部或核心管理階層人員至為明確
    ，依前開說明，難認有該當銀行法「經營」構成要件情形，
    自無違反銀行法第29條之情事。
　⒊再者，陳瑞美提出之系爭二紙本票上固載有「秀末」二字(見
    原審卷一第85頁)，惟縱確係陳瑞美將120萬元交予嚴葉秀末
    轉交高耀國（嚴葉秀末否認曾自陳瑞美處取得該120萬元，
    陳瑞美未能證明將120萬元交予嚴葉秀末），亦僅能證明嚴
    葉秀末曾取得該120萬元後轉交高耀國，亦不能證明嚴葉秀
    末曾擔任SMART團隊之任何職務；蓋亦可能是嚴葉秀末代陳
    瑞美轉交投資款，SMART團隊才在系爭二紙本票上記載「秀
    末」二字而已。自無法以系爭二紙本票，推論嚴葉秀末與高
    耀國、馮淑茹就違反銀行法之犯行有犯意聯絡或行為分擔。
    且陳瑞美向臺南地檢署對嚴葉秀末提起違反銀行法之告訴，
    業經該署檢察官以110年度偵字第7400號為不起訴處分，陳
    瑞美不服提起再議，亦經臺南高分檢以110年度上聲議字第8
    12號處分書駁回確定，認定嚴葉秀末並未違反銀行法第125
    條第1項及刑法第339條第1項規定等情，業經原審調閱上開
    卷宗及有上開臺南地檢署檢察官不起訴處分書及臺南高分檢
    處分書在卷可佐（見原審卷二第49至53頁、第59至75頁）。
    益徵陳瑞美主張嚴葉秀末有違反銀行法保護他人之法律，依
    民法第184條第2項之規定，請求嚴葉秀末賠償，已無可採，
    自不應准許。
　㈢陳瑞美主張：董惠娟係SMART集團台南地區負責人，在LINE群
    組中發言時係署名「公司董惠娟」，發言有公司（指SMART
    團隊）正式通知之「佈達」，其餘亦多為公司通知，如：活
    動通知、繳交報表通知，甚至有打掃通知，且SMART集團台
    南辦公室之布告欄，可知董惠娟應係SMART團隊在臺南之負
    責人，其協助高耀國向更多人吸收資金，並穩固SMART團隊
    於臺南地區之經營，自應負連帶賠償責任等情，固據提出
　　台中地檢偵案起訴書(原審卷一第87-127頁)、LINE擷圖、公
    告影本等(見原審卷一第163頁、第183頁、第471-513頁、第
    482、485頁，本院卷第111頁、第291-305頁）為證：然查：
   ⒈高耀國、馮淑茹夫妻實際經營之SMART集團，係宣稱SMART團
     隊係經營外匯保證金交易等投資項目，獲利豐碩，足以支
     付穩定利息及佣金等情，招攬民眾借款予SMART團隊，用以
     操作外匯保證金之名義，對外向不特定多數民眾進行招攬
     加入「SMART 定息代理制度」。在陳瑞美加入SMART集團存
     款之期間，係依年期1至2年，及當年度高耀國制定利息，
     年息(一年以13個月計息)6%至8%不等（每年變動）計算之
     高額利息予存款人(客戶)，而收受款項。高耀國除支付存
     款人利息之外，對招攬報件之人則依其報件金額，給予2%-
     3%佣金，而報件人自己存款，則可自己領息及佣金。
　　 而本件陳瑞美投資本件120萬元之前，即曾與嚴葉秀末合夥
     投資二次共計60萬元，並由嚴葉秀末本人開立本票擔保，
     該次賺取之利息約4%左右。系爭120萬元係以自己名義投資
     ，並係以自己為報件人實報業績120萬元，除了賺取利息外
     ，並自領佣金，以上事實，詳如前述及見不爭執事項㈠㈡所
     示，並經證人曾沛淳、鄭肅妮於本院證述，陳瑞美120萬之
     存款係以自己為存款人報件，自己領佣金等情明確(見本院
     卷第258頁)，且鄭肅妮於本院證述：陳瑞美借錢給高耀國
     ，佣金她自己賺，像是保險佣金，例如自己是保險業務員
     ，自己的件自己賺，陳瑞美有無再去招攬別人，其不清楚
     等語(見本院卷第198-199頁)。證人曾沛淳、鄭肅妮前揭證
     詞，核陳瑞美提出106年12月28日之LINE擷圖(見原審卷一
     第352頁)「恭喜新增12位報件…瑞美(即陳瑞美)120(萬)」
     及投資人明細表編號第177頁(見本院卷第231頁)所載，陳
     瑞美本身即自己借錢給高耀國，並自己報件領有佣金等情
     相符，自屬可信。
 　⒉再者，由陳瑞美提出在其投資SMART集團120萬之前(106年12
     月27日前)之LINE擷圖(見原審卷一第55-81頁)均係其與嚴
     葉秀末之對話，其間固有嚴葉秀末轉傳公司群組的訊息給
     陳瑞美，希望陳瑞美感受那種氣氛(即和客戶分享如何提升
     錢的價值，8%最佳工具錯過終生遺憾及報件業績，預祝大
     家12月份能大大豐收)之LINE擷圖(見原審卷一第336-341頁
     )，但此均係陳瑞美、嚴葉秀末之對話而己，非董惠娟向陳
     瑞美招攬投入款項，在陳瑞美投資系爭120萬元之前，陳瑞
     美、董惠娟並不認識，更非陳瑞美之招攬人或介紹人，應
     甚明確，且董惠娟於107年1月29日始有邀陳瑞美加入群組(
     見原審卷一第471頁)。而董惠娟在台中地檢偵案起訴書所
     附投資人明細表，將陳瑞美列在「惠娟組」中，而SMART團
     隊會計曾沛淳亦於本院證稱：投資人明細表是調查局做的
     ，我做的報表，我會分組，做給經理(即高耀國)看，「惠
     娟組」、「肅妮組」我會這樣分組，是與高經理認識的，
     例如肅妮是直接跟高經理認識的，她介紹進來的，是透過
     肅妮與高經理認識，我就把她放鄭肅妮下面，才知道去哪
     個地方找。惠娟組和其他組別都是這種方式的，陳瑞美不
     算董惠娟的業績等語（見本院卷第254頁)。陳瑞美投資SMA
     RT集團120萬元，由高耀國收取，董惠娟並未招攬介紹賺取
     佣金，無法僅因曾沛淳將陳瑞美編入「惠娟組」或在SMART
     集團有所謂「組長」之稱謂，即認其與陳瑞美之投資SMART
     集團所受損害，有相當因果關係，或其主觀上須有故意或
     過失有幫助高耀國使其容易遂行對陳瑞美侵權行為之人，
     是陳瑞美主張董惠娟應依民法第184條第2項、第185條之規
     定，應與高耀國、馮淑茹負連帶賠償責任，即無可採。
六、綜上所述，陳瑞美依民法第184條第2項、第185條之規定，
    請求嚴葉秀末、董惠娟應與高耀國、馮淑茹連帶給付120萬
    元，及自起訴狀繕本送達之翌日( 即109 年11月17日；見原
    審卷一第29、33頁送達證書）起至清償日止，按週年利率百
    分之5 計算之利息，均無理由，應予駁回。原審就不應准許
    之董惠娟部分，判命董惠娟給付，尚有未合，董惠娟指摘原
    判決此部分不當，求為廢棄，為有理由，爰由本院改判如主
    文第二項所示。另關於不應准許之嚴葉秀末，原審為陳瑞美
    敗訴之判決諭知，並駁回其此部分假執行之聲請，核無不合
    ，陳瑞美上訴意旨指摘原判決此部分不當，求予廢棄改判，
    並無理由，應駁回其上訴。
七、本件事證已臻明確，兩造其餘之攻擊或防禦方法及所用之證
    據，經本院斟酌後，認為均不足以影響本判決之結果，爰不
    逐一論列，併此敘明。
八、據上論結，董惠娟之上訴為有理由，陳瑞美之上訴為無理由
    ，依民事訴訟法第449條第1項、第450條、第79條，判決如
    主文。
中　　華　　民　　國　　111 　年　　12　　月　　20　　日
                  民事第二庭    審判長法  官  吳上康  
                      
                                      法  官  陳春長

                                      法  官  李素靖
上為正本係照原本作成。
不得上訴。
中　　華　　民　　國　　111 　年　　12　　月　　20　　日

                                      書記官  高曉涵

【附表】：
編號 種類 票據號碼 發票人 發票日 到期日 票面金額  ⒈ 本票 TH0000000 高耀國 106.12.27 108.01.27 9萬6000元  ⒉ 本票 TH0000000 高耀國 106.12.27 109.02.27 129萬6000元  合   計      139萬2000元